ACORDAO-COMPLETO-2461349

ACÓRDÃO 3662/2021 ATA 6/2021 - SEGUNDA CÂMARA

VISTOS, relatados e discutidos estes autos de tomada de contas especial, em que se aprecia recurso de reconsideração interposto Sra. Juscirene Oliveira de Almeida Sousa, contra o Acórdão 12695/2019-TCU-Segunda Câmara, por meio do qual este Tribunal julgou irregulares as contas da recorrente, condenando-a em débito e multa, em razão de omissão no dever de prestar contas de recursos repassados ao município de Jacobina do Piauí, PI, no âmbito do Programa Nacional de Apoio ao Sistema de Educação de Jovens e Adultos, no exercício de 2014.
ACORDAM os Ministros do Tribunal de Contas da União, reunidos em sessão da Segunda Câmara, diante das razões expostas pelo relator, em:
9.1 nos termos dos arts. 32, inciso I e 33, da Lei 8.443/1992, conhecer do presente recurso, para, no mérito, negar-lhe provimento, mantendo na íntegra o Acórdão 12695/2019-TCU-Segunda Câmara;
9.2 dar ciência desta deliberação à recorrente e demais interessados no processo, informando que o teor integral das peças que o integram poderá ser obtido no endereço eletrônico www.tcu.gov.br/acordaos e que o acesso às demais peças do processo pode ser obtido no endereço eletrônico deste Tribunal, opção "vista eletrônica".

Recurso de reconsideração contra decisão que jugou as contas da recorrente irregulares, condenou-a em débito e aplicou-lhe multa em razão da omissão no dever de prestar contas dos recursos transferidos ao município em 2014, no âmbito do Programa Nacional de Apoio ao Sistema de Educação de Jovens e Adultos-PEJA/2014.

Segunda Câmara

Prefeitura Municipal de Jacobina do Piauí - PI.

3. Interessados/Responsáveis/Recorrentes:
3.1. Interessado: Fundo Nacional de Desenvolvimento da Educação (00.378.257/0001-81)
3.2. Responsável: Juscirene Oliveira de Almeida Sousa (XXX.838.223-XX)
3.3. Recorrente: Juscirene Oliveira de Almeida Sousa (XXX.838.223-XX).

13.1. Ministros presentes: Aroldo Cedraz (na Presidência) e Raimundo Carreiro (Relator).
13.2. Ministro-Substituto convocado: Marcos Bemquerer Costa.
13.3. Ministro-Substituto presente: André Luís de Carvalho.

RAIMUNDO CARREIRO

Ministra Ana Arraes.

Trata-se de tomada de contas especial instaurada pelo Fundo Nacional de Desenvolvimento da Educação, em desfavor de Juscirene Oliveira de Almeida Sousa, ex-prefeita municipal de Jacobina do Piauí/PI, em razão da omissão no dever de prestar contas dos recursos transferidos àquele município em 2014, no âmbito do Programa Nacional de Apoio ao Sistema de Educação de Jovens e Adultos - PEJA/2014.
2.	Examina-se, nesta oportunidade, recurso de reconsideração interposto pela Sra. Juscirene Oliveira de Almeida Sousa, contra o Acórdão 12695/2019-TCU-Segunda Câmara, relatora a Ministra Ana Arraes (peça 44) . Transcrevo a seguir, com ajustes de forma, a derradeira instrução lavrada pela Secretaria de Recursos-Serur (peça 85) , cuja proposta de encaminhamento foi endossada pelo corpo diretivo da Unidade (peças 86-87) e pelo Parquet especializado, em cota singela proferida pelo Procurador Sérgio Ricardo Costa Caribé (peça 91) .
"INTRODUÇÃO 
Trata-se de recurso de reconsideração interposto por Juscirene Oliveira de Almeida Sousa (peças 59-63) pelo qual contesta o Acórdão 12.695/2019-TCU-2.ª Câmara (Relatora Ministra Ana Arraes) , prolatado na Sessão Ordinária realizada em 26/11/2019 (peça 44) . 
2. 	A deliberação recorrida apresenta o seguinte teor: 
VISTA, relatada e discutida esta tomada de contas especial, instaurada pelo Fundo Nacional de Desenvolvimento da Educação em razão de omissão no dever de prestar contas de recursos repassados ao município de Jacobina do Piauí, PI, no âmbito do Programa Nacional de Apoio ao Sistema de Educação de Jovens e Adultos, no exercício de 2014. 
ACORDAM os ministros do Tribunal de Contas da União, reunidos em sessão da 2ª Câmara, ante as razões expostas pela relatora, e com fundamento nos arts. 1º, inciso I, 16, inciso III, alíneas "a" e "c", 19, 23, inciso III, 26, 28, incisos I e II, e 57 da Lei 8.443/1992 c/c os arts. 1º, inciso I, 209, incisos I e II, 210, 214, inciso III, alínea "a", e 215 a 217 do Regimento Interno do TCU, em: 
9.1. julgar irregulares as contas de Juscirene Oliveira de Almeida Sousa; 
9.2. condená-la ao recolhimento aos cofres do Fundo Nacional de Desenvolvimento da Educação da quantia de R$ 295.213,60 (duzentos e noventa e cinco mil, duzentos e treze reais e sessenta centavos) , atualizada monetariamente e acrescida de juros de mora calculados de 3/1/2014 até a data do pagamento; 
9.3. aplicar-lhe multa de R$ 160.000,00 (cento e sessenta mil reais) , a ser recolhida aos cofres do Tesouro Nacional, com atualização monetária calculada da data deste acórdão até a data do pagamento, se este for efetuado após o vencimento do prazo abaixo estipulado; 
9.4. fixar prazo de 15 (quinze) dias, a contar da notificação, para comprovação, perante o Tribunal, do recolhimento das dívidas acima imputadas; 
9.5. autorizar a cobrança judicial das dívidas, caso não atendida a notificação; 
9.6. autorizar o pagamento das dívidas em até 36 (trinta e seis) parcelas mensais consecutivas, caso venha a ser solicitado pela responsável antes do envio do processo para cobrança judicial; 
9.7. fixar o vencimento da primeira parcela em 15 (quinze) dias, a contar do recebimento da notificação, e o das demais a cada 30 (trinta) dias, com incidência dos respectivos encargos legais sobre o valor de cada parcela; 
9.8. alertar a responsável de que a inadimplência de qualquer parcela acarretará vencimento antecipado do saldo devedor; 
9.9. enviar cópia deste acórdão ao procurador-chefe da Procuradoria da República no Estado do Piauí, para as providências cabíveis. 
 HISTÓRICO  
3.	O presente processo cuidou originalmente de Tomada de Contas Especial - TCE instaurada pelo Fundo Nacional de Desenvolvimento da Educação - FNDE, em desfavor da Sra. Juscirene Oliveira de Almeida Sousa, ex-prefeita municipal de Jacobina do Piauí/PI, em razão da omissão no dever de prestar contas dos recursos transferidos àquele município em 2014, no âmbito do Programa Nacional de Apoio ao Sistema de Educação de Jovens e Adultos - PEJA/2014. O valor transferido montou a R$ 295.213,60, creditado em 03/1/2014, e cujo prazo para prestar contas expirou em 16/10/2015 (peça 18, p. 1) . 
4.	Pelo Ofício 146E/2016-SEOPC/COPRA/CGCAP/DIFIN/FNDE, a Sra. Juscirene foi notificada a apresentar as contas do PEJA/2014 (peça 7) , sem atendê-lo, ensejando a Informação 1264/2018/SEOPC/COPRA/CGAPC/DIFIN/FNDE, que consignou a omissão no dever de prestar de contas (peça 12) . Assim, o Relatório de TCE 420/2018 - DIREC/COTCE/CGCAP/DIFINFNDE/MEC indicou a responsabilidade da ex-prefeita municipal, pelo valor total transferido à municipalidade (peça 18) . 
5.	No âmbito do TCU, foi realizada a citação daquela mesma responsável identificada na fase interna da TCE (peças 28-34) , e suas alegações de defesa (peça 36) foram analisadas pela Secex/TCE (peças 40-43) , o Ministério Público/TCU (peça 43) e o relator a quo (peças 45-46) , todos concluindo por sua responsabilidade, com proposta de imputação de débito e aplicação de multa, sendo proferido o Acórdão 12.695/2019-TCU-2.ª Câmara nesse sentido.   
6.	Em instruções anteriores desta Serur foi proposta a realização de diligência ao FNDE para a obtenção de documentos e informações com vista ao saneamento dos autos (peça 77-78) , sendo encaminhado, em consequência, o Ofício 41238/2020-TCU/Seproc (peça 79) .  Em atenção ao expediente da Seproc/TCU, o FNDE encaminhou o Ofício 22433/2020/Diade/Cgapc/Difin-FNDE (peça 81) . O teor de tal resposta, bem como do recurso interposto pela Sra. Juscirene serão analisados a seguir.  
EXAME DE ADMISSIBILIDADE 
7. Em exame preliminar de admissibilidade esta secretaria propôs conhecer o recurso de Juscirene Oliveira de Almeida Sousa (peças 64-65) , suspendendo-se os efeitos dos itens 9.1, 9.2, 9.3, 9.4 e 9.5 do Acórdão 12.695/2019-TCU-2.ª Câmara, o que foi ratificado por Despacho do Ministro Raimundo Carreiro (peça 67) .  
EXAME DE MÉRITO 
8.	Delimitação do recurso 
8.1. Constitui objeto do recurso de Juscirene Oliveira de Almeida Sousa (peças 59-63) definir se a documentação anexada ao recurso a título de prestação de contas enseja o provimento do recurso. 
9.	Das contas  
9.1. A recorrente afirma não ter sabido que seus subordinados na Prefeitura Municipal de Jacobina do Piauí/PI deixaram de providenciar o envio das contas do PEJA/2014 à época originalmente prevista.  
9.2. Assevera que os recursos do Programa foram aplicados em sua finalidade e que atos irregulares porventura existentes em sua execução seriam falhas sanáveis. Ainda, que durante sua gestão jamais autorizou ou permitiu que seus subordinados contrariassem as orientações do TCU, a lei e a moralidade. 
9.3. Afirma haver um equívoco quanto ao suposto débito imputado, uma vez que a dívida informada no Ofício de Citação 2.709/2019-TCU/Secex-TCE (peça 32) , ora foi calculada em R$ 402.937,04 e ora em R$ 454.766,55, e que eventual devolução deve ser proporcional às falhas porventura existentes, sob pena de enriquecimento ilícito da Administração. Nesse sentido, menciona doutrina de Marcelo Alexandrino e Vicente Paulo. 
9.4. Informa que as contas do PEJA/2014 foram insertas no sistema SiGPC/FNDE, ainda que intempestivamente, o que afasta a hipótese de dolo ou má-fé, bem como que não houve desvios ou dano algum ao erário a justificar a reprovação das contas, tendo ocorrido apenas um atraso. Registra que os recursos foram aplicados para o pagamento de produtos e serviços de "melhoria habitacional". E alude ao Acórdão 1217/2019-TCU-Plenário (rel. Min. Bruno Dantas) .  
Análise 
9.5. A proposta de diligência formulada por esta Serur (peças 77-78) se concretizou com o Ofício 41238/2020-TCU/Seproc (peça 79) , o qual requisitou ao FNDE o encaminhamento dos seguintes documentos e informações com vista ao saneamento dos autos:   
a)	informe se houve, após a emissão do Relatório de TCE 430/2018 - DIREC/COTCE/CGAPC/DIFIN-FNDE/MEC, a apresentação das contas relativas aos recursos transferidos ao Município de Jacobina do Piauí/PI, no âmbito do Programa de Apoio aos Sistemas de Ensino para Atendimento à Educação de Jovens e Adultos - PEJA, relativas ao exercício de 2014, por intermédio do Sistema de Gestão de Prestação de Contas - SiGPC/FNDE, ou por outra forma. Em caso positivo, qual o estágio atual da análise dessas contas; 
b)	caso a prestação de contas referida no parágrafo anterior tenha sido apresentada, mas não tenha sido ainda examinada, informe se existe previsão para a efetivação da respectiva análise; 
c)	informe se os dados constantes da documentação juntada a esta diligência corresponde, ainda que apenas parcialmente, às informações constantes da prestação de contas do PEJA/2014 do Município de Jacobina do Piauí/PI, apresentadas ao FNDE.  
9.6. O Ofício 22433/2020/Diade/Cgapc/Difin-FNDE (peça 81) consignou as seguintes informações:  
a)	até a data do referido ofício, de 27/8/2020, não houve a prestação de contas do PEJA/2014 executado no Município de Jacobina do Piauí/PI, à luz do que dispõe a Resolução CD/FNDE n. 2, de 18/1/2012; 
b)	constam no SiGPC alguns documentos, tais como: Autorização de Despesa, Demonstrativo da Execução Físico-Financeira e Demonstrativo da Receita e Despesa; 
c)	não consta o Parecer do Conselho de Acompanhamento e Controle Social do Fundo de Manutenção e Desenvolvimento da Educação Básica e de Valorização dos Profissionais da Educação (CACS Fundeb) , colegiado responsável por fiscalizar o cumprimento do PEJA, conforme o artigo 3.º, §2.º, da Resolução CD/FNDE n. 2, de 18/1/2012; 
d)	o responsável pelas contas não executou a funcionalidade "enviar" do SiGPC, nos termos do artigo 2.º, §3.º, da Resolução CD/FNDE n. 2/2012, podendo o teor da documentação até o momento insertas no sistema ainda vir a ser alterado; 
e)	o Demonstrativo da Receita e Despesa inserto no SiGPC diverge do demonstrativo encaminhado ao TCU (peça 62) . 
9.7. O Programa de Apoio aos Sistemas de Ensino para Atendimento à Educação de Jovens e Adultos - PEJA foi criado pela Lei 10.880, de 9/6/2004, e sua execução em 2014 estava regulamentada pela Resolução CD/FNDE n. 48, de 2/10/2012. O objetivo do Programa é ampliar a oferta de vagas no ensino fundamental e médio de jovens e adultos, por meio de assistência financeira, em caráter suplementar, aos sistemas de ensino municipais, estaduais e do Distrito Federal, conforme os artigos 3.º da lei e 2.º da resolução. 
9.8. Por sua vez, a Resolução CD/FNDE n. 2/2012 estabeleceu orientações, critérios e procedimentos para a utilização obrigatória do Sistema de Gestão de Prestação de Contas - SiGPC, desenvolvido pelo FNDE, para a gestão do processo de prestação de contas a partir do exercício de 2012.  
9.9. Em resposta à diligência da Serur (peças 77-79) , o FNDE informou (peça 81) que as contas do PEJA, referentes ao exercício de 2014, no Município de Jacobina do Piauí/PI não foram encaminhadas à autarquia, embora alguns documentos tenham sido insertos no SiGPC com essa finalidade.  
9.10. Assim, a informação remete à possibilidade de que os responsáveis pelas contas tenham tão somente deixado de executar a funcionalidade "enviar", de que trata o artigo 2.º, §3.º, da Resolução CD/FNDE n. 2/2012, ou, alternativamente, que não concluíram o preenchimento das informações que entendem deva compor as contas. Poderiam, ainda, estar avaliando a hipótese de alterar a documentação já inserta, conforme aventado pelo próprio FNDE, eventualmente por não restarem atendidas as exigências do SiGP - verificadas automaticamente pelo sistema -, após algum aviso nesse sentido, pelo próprio sistema, o qual, ao ocorrer, proporciona a oportunidade de efetuar possíveis correções (art. 2.º, § 4.º) . De todo modo, ante a ausência do "envio" das contas para o FNDE, pelo SiGPC, no sentido explanado, para o órgão significa que as contas ainda não foram formalmente prestadas.   
9.11. Portanto, uma vez que a rigor não houve a prestação de contas, o FNDE não examinou a documentação sob o aspecto financeiro, tampouco a área técnica procedeu às análises de sua competência, conforme previsto no artigo 3.º da Resolução CD/FNDE n. 2/2012.  
9.12. Nesse sentido, mesmo que se considere a hipótese de mera desatenção quanto à necessidade de executar a função "enviar" no SiGPC, a documentação inserta nesse sistema sobre o PEJA/2014 em Jacobina/PI não pode ser compreendida como apta a aprovar as contas do Programa naquele município. Por sinal, a documentação juntada pela Sra. Juscirene ao seu recurso, a título de prestação de contas, difere daquela registrada no SiGPC pelo Demonstrativo da Receita e Despesa, conforme observação na instrução à peça 77 (item 9) , confirmada pelo FNDE (peça 81) . 
9.13. A propósito, a documentação juntada ao recurso (peças 60-63) também não permite concluir pela regularidade das despesas com o PEJA/2014 em Jacobina do Piauí/PI. Isso porque, nos termos do artigo 2.º da multicitada Resolução CD/FNDE n. 2/2012, a prestação de contas deve ser suficiente para elaborar um relatório do cumprimento do objeto e dos benefícios alcançados, documento ausente no recurso da recorrente, assim como também está ausente o Parecer do Conselho de Acompanhamento e Controle Social do Fundo de Manutenção e Desenvolvimento da Educação Básica e de Valorização dos Profissionais da Educação, com previsão no artigo 3.º, §2.º daquela norma e no artigo 19 da Resolução CD/FNDE n. 48/2012. 
9.14. Ademais, não resta esclarecida a diferença entre os dois Demonstrativos da Receita e da Despesa acostados às peças 60 e 61. E quanto às relações de pagamentos às peças 62 e 63, o somatório dos valores (R$ 33.803,76 + R$ 133.479,30) não coincide com o montante transferido ao município (R$ 295.230,60) e que corresponde ao valor original do débito atribuído à Sra. Juscirene pelo aresto agora recorrido. Nota-se, também, que todos os pagamentos foram identificados como relacionados à folha de pagamento do município, entretanto, não consta os respectivos recibos, ou mesmo as cópias propriamente de tais processos originais de pagamento de pessoal conforme arquivados na prefeitura municipal, ou, ainda, qualquer outro documento comprobatório da aplicação dos recursos, bem como o extrato bancário com sua movimentação, conforme necessário para a comprovação da fidedignidade das despesas apresentadas na prestação de contas, conforme o artigo 2.º, inciso VI, da Resolução CD/FNDE n. 2/2012. 
9.15. Quanto à informação de que os recursos foram aplicados no pagamento de produtos e serviços de "melhoria habitacional", soa como um equívoco na peça recursal, pois contraria o artigo 4.º, da Resolução CD/FNDE n. 48/2012, o qual estabelece a sua aplicação exclusivamente em despesas para a manutenção e o desenvolvimento de novas turmas de educação de jovens e adultos, conforme o artigo 70 da Lei 9.394/1996, além de contrariar as próprias relações de pagamentos apresentadas pela recorrente (peças 62-63) , que aludem à folha de pagamento municipal.  
9.16. De todo modo, se acaso confirmada a destinação para melhoria habitacional, haveria um desvio de finalidade, justificando o débito, ao invés de um desvio de objeto, que não chega a configurar o dano ao erário, a depender da destinação dos recursos (v.g Acórdãos 2.870/2018-TCU2.ª Câmara; rel. José Múcio Monteiro e 3.859/2019-TCU-1.ª Câmara; rel. Min. Subs. Augusto Sherman) . 
9.17. Por fim, em relação aos valores de débito informados no Ofício de Citação 2.709/2019TCU/Secex-TCE (peça 32) , de R$ 402.937,04 e R$ 454.766,55, o primeiro se refere ao valor original do dano ao erário (R$ 295.213,60) apenas atualizado monetariamente até 20/5/2019, data do ofício, enquanto o segundo resulta do cômputo da atualização monetária e de juros de mora até aquela mesma data. A distinção se explica pelas hipóteses, respectivas, de recolhimento do débito, pelo responsável citado, em atenção à citação, e valor do débito atribuído ao responsável no caso de proferido acórdão condenatório pelo Tribunal, sendo que tal distinção deve ser informada no expediente citatório, nos termos do artigo 202, §1.º do Regimento Interno/TCU. 
CONCLUSÃO 
10. Das análises anteriores, conclui-se que a documentação anexada ao recurso da Sra. Juscirene Oliveira de Almeida Sousa não está apta a ensejar o provimento do recurso, pois não atende às exigências da Resolução CD/FNDE n. 2/2012, tampouco aos ditames da Lei 10.880/2004 e da Resolução CD/FNDE n. 48/2012.  
DA PROPOSTA DE ENCAMINHAMENTO 
11. Ante o exposto, submete-se à consideração superior a presente análise do recurso de reconsideração interposto por Juscirene Oliveira de Almeida Sousa contra o Acórdão 12.695/2019TCU-2.ª Câmara, propondo-se, com fundamento nos artigos 32, I e 33, da Lei 8.443/1992, e artigo 285, do RI/TCU: 
a)	conhecer do recurso e, no mérito, negar-lhe provimento; 
b)	dar conhecimento da decisão que vier a ser proferida à recorrente e aos demais interessados. 
3.	Por seu turno, o Ministério Público junto ao Tribunal de Contas pronunciou-se de conformidade com o encaminhamento proposto pela Serur, litteris (peça 91) :
"Trata-se de recurso de reconsideração interposto pela Sra. Juscirene Oliveira de Almeida Sousa contra o Acórdão 12695/2019-TCU-Segunda Câmara, que julgou irregulares as contas da recorrente, condenando-a em débito e aplicando-lhe multa. 
2.	A tomada de contas especial foi instaurada pelo Fundo Nacional de Desenvolvimento da Educação (FNDE) , em decorrência da falta de prestação de contas de recursos transferidos à Prefeitura Municipal de Jacobina do Piauí/PI, no âmbito do Programa Nacional de Apoio ao Sistema de Educação de Jovens e Adultos (Peja) , durante o exercício de 2014. Para fins de execução do Peja/2014, o FNDE repassou ao município a quantia de R$ 295.213,60, por meio da ordem bancária 2013OB712054, de 30/12/2013, creditada na conta específica em 3/1/2014 (peça 10) . O prazo para apresentação das contas se exauriu em 16/10/2015 (peça 18, p. 1) , sem que tivesse sido enviada ao ente concedente.  
3.	A Serur diligenciou ao FNDE para obtenção de informações atualizadas acerca de eventual apresentação tardia da prestação de contas pela ex-prefeita. De posse da resposta enviada ao Tribunal, analisou-a em conjunto com a peça recursal e concluiu pela impossibilidade de dar provimento ao recurso interposto. 
4.	De minha parte, manifesto concordância com a proposta formulada pela unidade instrutiva.  
5.	Uma vez mais a Sra. Juscirene Oliveira de Almeida Sousa alega desconhecer o fato de que a prestação de contas não foi inserida no Sistema de Gestão de Prestação de Contas - SIGPC no prazo legal. Reitera o argumento de que os recursos do Peja/2014 foram aplicados no fim a que se destinavam, ou seja, na educação de jovens e adultos. Embora desde a fase de alegações de defesa tenha informado que a prestação de contas seria inserida no SIGPC, a resposta do FNDE à diligência efetuada pela Serur demonstra que tal propósito não foi cumprido, encontrando-se no sistema parca documentação, ainda pendente de envio formal. 
6.	Ademais, entre as tabelas apresentadas em anexo ao recurso, duas se referem a exercício distinto (peças 61 e 63) , sendo que a única atinente ao ano de 2014 contém dados que não comprovam a totalidade do montante transferido. Feitas essas considerações e tendo em vista que não foram trazidos, em sede recursal, elementos aptos a demonstrar a correta aplicação dos recursos transferidos à Prefeitura Municipal de Jacobina do Piauí/PI para utilização no âmbito do PEJA 2014, entendo que deva ser negado provimento ao recurso. 
7.	Isso posto, este membro do Ministério Público manifesta concordância com a proposta formulada pela Serur". 
É o relatório.

8.1. Ezequias Portela Pereira (13381/OAB-PI) e outros, representando Juscirene Oliveira de Almeida Sousa.

Procurador Sergio Ricardo Costa Caribé.

TOMADA DE CONTAS ESPECIAL. PROGRAMA NACIONAL DE EDUCAÇÃO DE JOVENS E ADULTOS. OMISSÃO NO DEVER DE PRESTAR CONTAS. IRREGULARIDADE. DÉBITO. MULTA. RECURSO DE RECONSIDERAÇÃO. DOCUMENTAÇÃO INSUFICIENTE PARA DEMONSTRAR A BOA E REGULAR APLICAÇÃO DOS RECURSOS. NÃO PROVIMENTO.

TOMADA DE CONTAS ESPECIAL (TCE)

Secretaria de Recursos (Serur); Secretaria de Controle Externo de Tomada de Contas Especial (SecexTCE).

Relato o presente recurso em razão de sorteio realizado nos termos dos arts. 21 e 22 da Resolução TCU 175/2005 (peça 66) .
2.	Em análise recurso de reconsideração interposto Juscirene Oliveira de Almeida Sousa, ex-prefeita municipal de Jacobina do Piauí/PI, contra o Acórdão 12695/2019-TCU-Segunda Câmara, relatora a Ministra Ana Arraes, que julgou tomada de contas especial instaurada pelo FNDE em razão da omissão no dever de prestar contas dos recursos transferidos àquele município em 2014, no âmbito do Programa Nacional de Apoio ao Sistema de Educação de Jovens e Adultos - PEJA/2014.
3.	O acórdão recorrido julgou irregulares as contas da responsável, condenando-a em débito pelo valor integral repassado ao município, de R$ 295.213,60 e multa individual no montante de R$ 160.000,00.
4.	Presentes os requisitos de admissibilidade fixados nos arts. 32, inciso I e 33, da Lei 8.443/1992, impõe-se o conhecimento do recurso, em ratificação ao despacho por mim proferido à peça 67.
5.	Os argumentos da recorrente, basicamente, prestam-se a defender que: i) a ex-gestora não tinha conhecimento de que a prestação de contas não havia sido lançada no sistema de gestão de prestação de contas - SIGPC - no prazo legal; ii) os recursos recebidos à conta do PEJA/2014 foram devidamente aplicados, conforme documentação inserida no SIGPC; iii) os atos irregulares porventura existentes seriam meras falhas sanáveis, de natureza técnico-contábil, não havendo como sancionar a responsável por conduta dolosa ou culposa; iv) houve erro na quantificação do suposto débito imputado.
6.	Verifico que a análise da Serur centrou-se na documentação anexada ao recurso pela Sra. Juscierne Oliveira de Almeida Sousa, de ordem a verificar se estaria apta a comprovar a boa e regular aplicação dos recursos, bem como no questionamento relativo ao valor do débito, ao que emite pronunciamento no sentido da insuficiência dos elementos acostados face às exigências das Resoluções CD/FNDE nº s 2/2012 e 48/2012 e da Lei 10.880/2004.
7.	Acompanho, em linhas gerais, a proposta da Secretaria de Recursos, secundadas pelo MP/TCU, sem prejuízo das observações adicionais a seguir. 
8.	No que se refere ao alegado desconhecimento do não envio da prestação de contas e do não lançamento das informações e documentos no SIGPC em face da inépcia de subordinados, observo que a recorrente foi notificada sobre a irregularidade ainda na fase interna da TCE, por meio do Ofício nº 146E/2016-SEOPC/COPRA/CGCAP/DIFIN/FNDE, de 14/1/2016 (peça 7) , tendo sido recebido pela responsável em 1/2/2016, conforme comprovante de ciência à peça 9. 
9.	A par desse fato, a mera alegação de delegação de competência a subordinados, desacompanhada de documentação que demonstre a gestora ter tomado providências imediatas para sanar a omissão, não se mostra suficiente a afastar a responsabilidade pessoal do primeiro gestor municipal pela boa e regular aplicação dos recursos federais postos à sua disposição, visto que a mera delegação não afasta a responsabilidade de quem delega (Acórdão 1782/2007-TCU-Segunda Câmara, rel. Min. Benjamin Zylmer, 3.579/2020-TCU-2ª Câmara, rel. Min. Ana Arraes, e 170/2018-TCU-Plenário, rel. Min. Benjamin Zymler) .
10.	Acrescento que, já na fase externa nesta Corte, ao analisar as alegações de defesa, em 13/9/2019, a Secex-TCE constatou que a responsável continuava omissa e inadimplente, não havendo qualquer informação no SIGPC acerca da inserção da prestação de contas (peça 39) . De igual modo, já em sede recursal, a Secretaria de Recursos formulou proposta de diligência junto ao FNDE, diante da existência de algumas informações no referido sistema, relativas aos recursos do PEJA transferidos em 2014, tais como demonstrativo de execução físico-financeira, relatório de cumprimento de objeto, e demonstrativo de receita e despesa, este último com diversos itens de pagamento em contradição com os documentos que acompanham o recurso.
11.	Desse modo, foi procedida à diligência junto ao FNDE, em penhor dos princípios da verdade material e da primazia da decisão de mérito, para que a autarquia informasse sobre a efetiva apresentação da prestação de contas em comento, e sobre o estágio atual da análise. 
12.	Conforme registrado pela Serur em sua derradeira instrução, transcrita no relatório que antecede este voto, o FNDE informou que as contas relativas ao exercício de 2014 do Município de Jacobina do Piauí não foram enviadas à autarquia, embora alguns documentos tenham sido inseridos no SIGPC com essa finalidade, não tendo sido acionada a funcionalidade "enviar" no referido sistema. 
13.	Com efeito, notadamente às peças 62 e 63, constam do extrato do SIGPC trazido pela recorrente, informações de diversos pagamentos com nome do favorecido, valor, CPF, data e número da transferência, provavelmente relativas ao corpo docente que ministrou aulas no âmbito do programa em questão, mas que se encontram divergentes dos documentos constantes do SIGPC, conforme anotado pela própria Serur em sua instrução preliminar de mérito (peça 77, p. 2, item 9) , quanto pelo FNDE em sua resposta à diligência (peça 81) , verbis:
"1. Encaminhamos cópia do Ofício_In nº 9147/2020/SEOPC por meio do qual ressaltamos que não houve apresentação da prestação de contas do Programa de Apoio aos Sistemas de Ensino para Atendimento à Educação de Jovens e Adultos (PEJA) , exercício de 2014, executado no âmbito do município de Jacobina do Piauí/PI, até a presente data à luz do que dispõe a Resolução CD/FNDE nº 2, de 18 de janeiro de 2012
2. Cabe destacar que o responsável ainda não executou a funcionalidade "enviar" no SiGPC, razão pela qual a prestação de contas pode ser alterada, bem como esclarecemos que não consta registrado o parecer do Conselho de Acompanhamento e Controle Social do Fundo de Manutenção e Desenvolvimento da Educação Básica e de Valorização dos Profissionais da Educação (CACS Fundeb) responsável por acompanhar e fiscalizar o cumprimento do programa em desconformidade com os termos da mencionada Resolução:
 (omissis) 
3. Quanto ao questionamento relativo à alínea "c", em que pese as informações descritas no item anterior, constam preenchidos alguns itens localizados no Sistema de Gestão de Prestação de Contas (SiGPC) , tais como: Autorização de Despesa; Demonstrativo da Execução Físico-Financeira e Demonstrativo da Receita e Despesa conforme extratos anexos. Este último, confrontando com o demonstrativo encaminhado a essa Corte de Contas, ficou evidenciado dissemelhança com relação aos dados registrados no SiGPC conforme já observado no item 9 do Processo TC - 005.909/2019-8". (Grifei) 
14.	A total ausência de documentos idôneos a suportar a prestação de contas (extratos bancários, notas fiscais, recibos, comprovantes de matrícula, listas de chamada de sala) , bem como a incompletude dos devidos registros no sistema SiGPC com o não envio formal da prestação de contas impedem o acolhimento quaisquer eventuais despesas realizadas no âmbito do PEJA/2014 pelo Município de Jacobina do Piauí/PI.
15.	Pelos mesmos motivos, não prosperam as alegações recursais de ocorrência de meras falhas formais de caráter contábil/financeiro, visto que é dever de todo gestor prestar contas dos recursos públicos recebidos, a teor do o parágrafo único do art. 70 da Constituição Federal e dos arts. 1º, VII e 93 do Decreto-lei 200/1967. 
16.	Saliento ainda a ausência do parecer conclusivo do Conselho de Acompanhamento e Controle Social do Fundo de Manutenção e Desenvolvimento da Educação Básica e de Valorização dos Profissionais da Educação (CACS-Fundeb) , peça de controle social essencial destinada a confirmar a regular aplicação dos recursos federais recebidos no âmbito do PEJA, e exigida pela Resolução CD/FNDE nº 48, de 2 de outubro de 2012, art. 19, parágrafo único e anexo 2, e encaminhada na forma do art. 3º, § 2º da Resolução CD/FNDE nº 2, de 18 de janeiro de 2012:
Resolução CD/FNDE nº 48, de 2 de outubro de 2012
Art. 19. O acompanhamento e o controle social sobre a transferência e aplicação dos recursos repassados no âmbito desta Resolução para apoiar a manutenção de novas turmas de educação de jovens e adultos serão exercidos, em âmbito estadual, municipal e distrital, pelos respectivos conselhos do Fundeb, previstos no art. 24 da Lei no 11.494/2007.
Parágrafo único. Os conselhos a que se refere o caput analisarão as prestações de contas dos recursos repassados à conta corrente do Programa e emitirão, em sistema específico, parecer conclusivo acerca da aplicação dos recursos transferidos para a validação da execução físico-financeira das ações.
Resolução CD/FNDE nº 2, de 18 de janeiro de 2012
Art. 3º (omissis) 
§ 2º Quando houver a exigência de manifestação do conselho de controle social, as prestações de contas serão enviadas pelos responsáveis titulares aos respectivos conselheiros por meio do SiGPC, os quais deverão providenciar a emissão de parecer e o envio das prestações de contas ao FNDE, também por meio do sistema. 
17. 	Por fim, no que concerne à diferença de valores de débito informados no Ofício de citação 2.709/2019-TCU-Secex-TCE (peça 32, p. 1-2) , de R$ 402.937,04 e R$ 454.766,55, com razão a Serur no sentido de que se refere, o primeiro valor, à dívida atualizada monetariamente, sem incidência de juros, e a segundo, à mesma dívida atualizada acrescida de juros de mora, incidentes na hipótese de rejeição das alegações de defesa da recorrente, o que efetivamente veio a ocorrer, culminando no acórdão ora vergastado. 
18.	Cumpre acrescentar que eventual apresentação tardia da prestação de contas poderá ensejar o afastamento do débito, mas não a omissão injustificada, o que redundará na aplicação da multa do art. 58, da Lei 8.443/1992 (Acórdão 1792/2009-TCU-Plenário, rel. Min. Walton Alencar Rodrigues e 7.704/2020-TCU-1ª Câmara, rel. Min. Benjamin Zymler) .
19.	Desse modo, acompanho as conclusões da unidade técnica, acolhidas pelo MP/TCU, no sentido de conhecer do recurso de reconsideração para, no mérito, negar-lhe provimento.
Face ao exposto, voto por que o Tribunal adote o acórdão que ora submeto à apreciação deste Colegiado.
TCU, Sala das Sessões Ministro Luciano Brandão Alves de Souza, em 9 de março de 2021.
RAIMUNDO CARREIRO 
Relator